臺灣高等法院刑事判決
110年度上訴字第2324號
上  訴  人  
即  被  告  吳辰祐
選任辯護人  崔駿武律師
            楊承叡律師
上  訴  人  
即  被  告  陳宣宏
選任辯護人  侯傑中律師
            林宇文律師
上  訴  人  
即  被  告  白文隆
上列上訴人因詐欺等案件，不服臺灣士林地方法院109年度金訴
字第120、142號，中華民國110年3月2日（被告吳辰祐、陳宣宏
）、110年3月12日（被告白文隆）第一審判決（起訴案號：臺灣
士林地方檢察署108年度偵字第17412、18147號；追加起訴案號
：109年度偵字第7210號），提起上訴，本院判決如下：
    主  文
原判決關於乙○○、丁○○、甲○○部分均撤銷。
乙○○犯三人以上共同詐欺取財罪，處有期徒刑壹年壹月。扣案如
附表編號2所示之物沒收。
丁○○犯三人以上共同詐欺取財罪，處有期徒刑壹年參月。又犯三
人以上共同詐欺取財罪，處有期徒刑壹年貳月。應執行有期徒刑
壹年捌月。扣案如附表編號3所示之物沒收。
甲○○犯三人以上共同詐欺取財罪，處有期徒刑壹年壹月。又犯三
人以上共同詐欺取財罪，處有期徒刑壹年壹月。應執行有期徒刑
壹年肆月。扣案如附表編號4所示之物沒收。
    犯罪事實
一、丁○○（群組暱稱「大姐頭」）、甲○○（群組暱稱「小可愛」
    ）、乙○○（群組暱稱「尼莫」）基於參與犯罪組織之犯意，
    於民國108年11月間，加入真實姓名年籍不詳、群組暱稱「
    阿波羅」等人所組成，全部成員3人以上，以實施詐欺取財
    為目的，具有持續性、牟利性、結構性之詐欺集團犯罪組織
    ，丁○○負責傳遞指示車手持提款卡提領被害人受騙存匯之款
    項（俗稱車手頭），甲○○、乙○○負責層轉車手領得之贓款（
    俗稱收水），而均參與該犯罪組織；並於參與期間，分別為
    下列行為：
  ㈠丁○○、甲○○、乙○○，與「阿波羅」及林玄忠（群組暱稱「周
    星星」，業經原審及臺灣新北地方法院以109年度審訴字第7
    93號判刑確定）等人，共同基於意圖為自己不法所有而3人
    以上詐欺取財、意圖掩飾及隱匿特定犯罪所得去向及所在而
    洗錢之犯意聯絡，由其他成員於108年11月3日下午4時26分
    許，假冒戊○○之姪子，打電話向戊○○佯稱借款，致戊○○誤信
    為真，因而陷於錯誤，依指示於108年11月5日上午10時許，
    存入新臺幣（下同）8萬元至郵局帳號00000000000000號帳
    戶（無證據證明為非法取得之帳戶）；丁○○則依「阿波羅」
    之指示，將上開帳戶之提款卡及密碼轉交予車手林玄忠，並
    傳遞指示林玄忠於同日上午11時15分許，在臺北市○○區○○路
    0段000號日盛銀行，操作自動櫃員機接續4次提領戊○○受騙
    存入之款項合計8萬元後，將該款項交付予在外監控及把風
    之甲○○；再由甲○○於同日中午12時許，至臺北市○○區○○路0
    段000號前，將該8萬元款項轉交予乙○○，因形跡可疑為警盤
    查，惟當時並無證據足認涉及不法，乙○○乃於盤查結束後離
    去，嗣於同日晚間，在臺北市北投區「皇池」溫泉附近，將
    該8萬元款項上繳集團上層成員，以製造金流斷點，使司法
    機關難以溯源追查，而掩飾及隱匿特定犯罪所得之去向及所
    在。
  ㈡丁○○、甲○○，與「阿波羅」及林玄忠等人，共同基於意圖為
    自己不法所有而3人以上詐欺取財、意圖掩飾及隱匿特定犯
    罪所得去向及所在而洗錢之犯意聯絡，由其他成員於108年1
    1月5日上午11時許，假冒丙○○之姪女，打電話向丙○○佯稱借
    款，致丙○○誤信為真，因而陷於錯誤，依指示於同日中午12
    時7分許，轉帳3萬元至彰化銀行帳號000-00000000000000號
    帳戶（無證據證明為非法取得之帳戶）；丁○○則依「阿波羅
    」之指示，告知車手林玄忠至某便利商店領取裝有上開彰銀
    帳戶提款卡及密碼之包裹，並傳遞指示林玄忠於同日下午2
    時許，在臺北市○○區○○路000號「水美飯店」，操作該處自
    動櫃員機接續2次提領丙○○受騙轉帳之款項合計3萬元後，將
    該款項交付予在外監控及把風之甲○○；再由甲○○前往臺北市
    北投區「明德捷運站」廁所，將該3萬元款項上繳集團上層
    成員，以製造金流斷點，使司法機關難以溯源追查，而掩飾
    及隱匿特定犯罪所得之去向及所在。
二、案經戊○○訴由臺北市政府警察局士林分局報請臺灣士林地方
    檢察署檢察官偵查起訴，及丙○○訴由臺北市政府警察局北投
    分局報請臺灣士林地方檢察署檢察官追加起訴。
    理  由
壹、證據能力
一、組織犯罪防制條例第12條第1項中段規定「訊問證人之筆錄
    ，以在檢察官或法官面前作成，並經踐行刑事訴訟法所定訊
    問證人之程序者為限，始得採為證據。」準此，被告以外之
    人於警詢時所為之陳述，關於組織犯罪防制條例之罪，固絕
    對不具證據能力。惟上開規定，僅是針對違反組織犯罪防制
    條例之罪有關證據能力之特別規定，其他非屬組織犯罪防制
    條例之罪部分，例如加重詐欺等罪，其被告以外之人於審判
    外所為之陳述，不受上開特別規定之限制，仍應依刑事訴訟
    法相關規定，定其得否作為證據。查告訴人戊○○、丙○○於警
    詢之證述，依上開說明，固不得作為認定被告丁○○、甲○○、
    乙○○違反組織犯罪防制條例之證據，惟就被告3人所犯加重
    詐欺等罪部分，仍應依刑事訴訟法相關規定判斷其證據能力
    之有無。
二、除上開供述資料不得採為證明被告3人違反組織犯罪防制條
    例之證據外，本院認定犯罪事實所憑之供述證據，檢察官、
    被告丁○○、乙○○及其2人之辯護人均同意作為本案證據（見
    本院卷143至151頁）；而被告甲○○於原審亦表明同意作為本
    案證據（見原審卷二第56至77頁），嗣於上訴後，經合法傳
    喚，於本院準備程序及審理期日均無正當理由未到庭，且迄
    於本院言詞辯論終結前，未以言詞或書狀聲明異議，應認亦
    已同意得作為本案證據，經本院審酌各該陳述作成時之情況
    ，認為適當，而其他非供述證據之取得程序，亦無違法或不
    當，因認均有證據能力。
貳、實體方面
一、認定犯罪事實所憑之證據及理由
　　上開犯罪事實，業據上訴人即被告丁○○於109年2月13日偵訊
    、本院準備程序（見偵17412卷334頁，本院卷142、143頁）
    ；上訴人即被告甲○○於警詢、偵訊、原審（見偵17412卷64
    至71、216至222、328頁，原審卷一第67、卷二第53、105、
    162、286頁）；上訴人即被告乙○○於偵訊、原審審理、本院
    （見偵17412卷250至256、326頁，原審卷二第229、225頁，
    本院卷142、143、202、215頁）均坦承不諱，核與證人即共
    犯林玄忠於偵查中具結證述之情節相合（見偵17412卷232至
    236、286至288、340至342頁）；且被告3人所涉加重詐欺、
    一般洗錢等罪部分，尚有證人即告訴人戊○○（見偵17412卷1
    41、142頁）、丙○○之警詢證述（見偵79卷21至23頁）可資
    佐證；此外並有告訴人戊○○提出之存款單據（見偵17412卷1
    40頁）、告訴人丙○○提出之轉帳交易明細（見偵79卷37頁）
    、相關警示帳戶交易明細（見偵17412卷156頁，偵79卷47頁
    ）、彰化銀行109年1月10日函附之開戶基本資料及存款交易
    查詢表（見偵79卷61至65頁）、刑案現場及蒐證照片（見偵
    17412卷158至182頁，偵79卷39至45頁）、車輛詳細資料報
    表（見偵17412卷192、194頁）、警員職務報告（見他4837
    卷14頁）、拘票（見偵17412卷36、68、106頁，偵18147卷4
    2頁）、自願受搜索同意書（偵18147卷52頁）、臺北市政府
    警察局士林分局搜索扣押筆錄、扣押物品目錄表（見偵1741
    2卷54至56、82至86、130至132頁，偵18147卷54至56頁）、
    扣案手機照片（見偵17412卷59、61頁）、派出所陳報單、
    受理各類案件紀錄表、受理刑事案件報案三聯單、受理詐騙
    帳戶通報警示簡便格式表、反詐騙諮詢專線紀錄表（見偵17
    412卷138、139、143至145頁，偵79卷19、25至33頁）在卷
    可稽，足認被告丁○○、甲○○、乙○○之上開自白與事實相符，
    應予採信。被告丁○○於原審（見原審卷一第70頁、卷二第53
    至56、105、163、229、225頁）；被告乙○○於原審準備程序
    （見原審卷一第67、72頁、卷二第53、105、163頁），固曾
    否認犯行，惟所辯與事理有違，顯係卸責之詞，自應以其2
    人上開自白為真實可採。綜上，本案事證明確，被告3人之
    犯行均堪認定。
二、論罪
　㈠被告3人行為之法律評價
　　⒈組織犯罪防制條例於107年1月3日修正公布，同年月5日生
      效施行，其中第2條規定「本條例所稱犯罪組織，指3人以
      上，以實施強暴、脅迫、詐術、恐嚇為手段或最重本刑逾
      5年有期徒刑之刑之罪，所組成具有持續性或牟利性之有
      結構性組織。前項有結構性組織，指非為立即實施犯罪而
      隨意組成，不以具有名稱、規約、儀式、固定處所、成員
      持續參與或分工明確為必要。」觀諸本案犯罪手法，被告
      3人所參與之詐欺集團，有使用電話向被害人行騙者、有
      蒐集取得帳戶資料者、有持提款卡提領款項者、有層轉車
      手領得贓款者、亦有居中聯繫者，堪認其集團有相當規模
      ，成員至少3人以上，彼此分工合作以共同達成詐欺取財
      之目的，顯係以實施詐欺取財為目的，組成具有持續性及
      牟利性之有結構性組織，自屬組織犯罪防制條例第2條第1
      項所稱之犯罪組織。被告3人知悉上情，因貪圖不正報酬
      ，仍決意參與該詐欺集團，被告丁○○負責傳遞指示車手持
      提款卡提領被害人受騙存匯之款項（俗稱車手頭），被告
      甲○○、乙○○負責層轉車手領得之贓款（俗稱收水），自均
      屬參與犯罪組織之行為。
　　⒉洗錢防制法於105年12月28日修正公布，106年6月28日生效
      施行（下稱新法）。修正前該法（下稱舊法）第1條揭櫫
      之立法目的為「防制洗錢，追查重大犯罪」，而本次修法
      後修正為「為防制洗錢，打擊犯罪，健全防制洗錢體系，
      穩定金融秩序，促進金流之透明，強化國際合作」，其立
      法目的及保護法益，已自單純國家對重大（特定）犯罪之
      追訴及處罰，擴增至防制洗錢體系之健全、金融秩序之穩
      定及透明金流軌跡之建置。至於洗錢犯罪本質在於影響合
      法資本市場並阻撓偵查，且洗錢之行為包含處置（即將犯
      罪所得直接予以處理）、多層化（即為使偵查機關難以追
      查金流狀況，以迂迴層轉、化整為零之多層化包裝方式，
      掩飾或隱匿特定犯罪所得）及整合（即收受、持有或使用
      他人犯罪所得，使該犯罪所得披上合法之外衣，回歸正常
      金融體系）等各階段行為，其模式不祗一端，故為澈底打
      擊洗錢犯罪，新法乃參照相關國際標準建議及公約之洗錢
      行為定義，將洗錢行為之處置、多層化及整合等各階段，
      全部納為洗錢行為，而於新法第2條規定：「本法所稱洗
      錢，指下列行為：一、意圖掩飾或隱匿特定犯罪所得來源
      ，或使他人逃避刑事追訴，而移轉或變更特定犯罪所得。
      二、掩飾或隱匿特定犯罪所得之本質、來源、去向、所在
      、所有權、處分權或其他權益者。三、收受、持有或使用
      他人之特定犯罪所得」，以求與國際規範接軌。從而，行
      為人對於特定犯罪所得，基於洗錢之犯意，參與整體洗錢
      過程中任一環節之處置、分層化或整合行為，致生新法所
      保護法益之危險者，即應屬新法所欲禁絕之洗錢行為，至
      該行為是否已使特定犯罪所得轉換成合法來源之財產，則
      非所問。本案被告3人參與實行之加重詐欺罪部分，為洗
      錢防制法第3條第1款所稱之特定犯罪，觀其犯罪手法，係
      先由不詳同夥施以詐術，欺騙告訴人存匯款項至指定帳戶
      ，被告丁○○傳遞指示車手持提款卡提領後，將領得款項層
      轉予被告甲○○、乙○○，再上繳予集團上層成員，藉此迂迴
      方式，目的顯在製造金流斷點，使司法機關難以溯源追查
      犯罪所得之蹤跡與後續犯罪所得持有者，以達掩飾及隱匿
      特定犯罪所得去向及所在之目的，自屬洗錢行為。
　㈡核被告丁○○、甲○○就犯罪事實一、㈠及㈡所為，均係犯組織犯
    罪防制條例第3條第1項後段之參與犯罪組織罪、刑法第339
    條之4第1項第2款之3人以上共同詐欺取財罪、洗錢防制法第
    14條第1項之一般洗錢罪。被告乙○○就犯罪事實一、㈠所為，
    係犯組織犯罪防制條例第3條第1項後段之參與犯罪組織罪、
    刑法第339條之4第1項第2款之3人以上共同詐欺取財罪、洗
    錢防制法第14條第1項之一般洗錢罪。
　㈢罪數判斷
　　⒈犯罪事實一、㈠部分，被告3人與其他共犯於密切接近之時
      地，以相同方式，數次提領告訴人戊○○遭騙之款項；犯罪
      事實一、㈡部分，被告丁○○、甲○○與其他共犯於密切接近
      之時地，以相同方式，數次提領告訴人丙○○遭騙之款項，
      各侵害同一法益，均為接續犯，應各評價為一行為。
　　⒉按行為人於參與詐欺犯罪組織之行為繼續中，先後多次為
      加重詐欺之行為，因參與犯罪組織罪為繼續犯，犯罪一直
      繼續進行，直至犯罪組織解散，或其脫離犯罪組織時，其
      犯行始行終結。故該參與犯罪組織與其後之多次加重詐欺
      之行為皆有所重合，然因行為人僅為一參與犯罪組織行為
      ，侵害一社會法益，屬單純一罪，應僅就「該案中」與參
      與犯罪組織罪時間較為密切之首次加重詐欺犯行論以參與
      犯罪組織罪及加重詐欺罪之想像競合犯，而其他之加重詐
      欺犯行，祗需單獨論罪科刑即可，無需再另論以參與犯罪
      組織罪，以避免重複評價。是如行為人於參與同一詐欺集
      團之多次加重詐欺行為，因部分犯行發覺在後或偵查階段
      之先後不同，肇致起訴後分由不同之法官審理，為裨益法
      院審理範圍明確、便於事實認定，即應以數案中「最先繫
      屬於法院之案件」為準，以「該案件」中之「首次」加重
      詐欺犯行與參與犯罪組織罪論以想像競合。本案被告丁○○
      、甲○○參與同一詐欺集團，而為犯罪事實一、㈠及㈡所示加
      重詐欺等行為。且除本案之外，被告甲○○另涉108年11月1
      3日詐騙被害人戴淑芳，由臺灣臺北地方檢察署檢察官以1
      08年度偵字第28094號提起公訴，於109年5月15日繫屬於
      臺灣臺北地方法院，經臺灣臺北地方法院以109年度審訴
      字第632號判決被告甲○○係犯參與犯罪組織罪、3人以上共
      同詐欺取財罪、一般洗錢罪，依想像競合犯從一重論以3
      人以上共同詐欺取財罪後，被告甲○○不服提起上訴，嗣經
      本院以110年度上訴字第582號撤銷第一審判決，改判被告
      甲○○係犯3人以上共同詐欺取財罪、一般洗錢罪，依想像
      競合犯從一重論以3人以上共同詐欺取財罪，並就其被訴
      參與犯罪組織罪嫌部分不另為不受理之諭知等情，有上開
      臺灣臺北地方法院刑事判決（見原審卷二第203至212頁）
      、本院刑事判決（見本院卷185至197頁）、本院被告前案
      紀錄表可稽。而本案早於109年4月22日即已繫屬於原審法
      院，此觀原審收狀章戳所示日期甚明（見審103訴969卷第
      5頁），為最先繫屬於法院之案件。揆諸上開說明，被告
      丁○○、甲○○先後為數次加重詐欺等犯行，均應以本案中之
      首次加重詐欺犯行（即犯罪事實一、㈠部分）與參與犯罪
      組織罪論以想像競合。且因參與犯罪組織之繼續行為，已
      為此次犯行所包攝，其評價已獲滿足，自不再重複於他次
      加重詐欺等犯行（包括犯罪事實一、㈡部分）再次論罪。
　　⒊就犯罪事實一、㈠部分，被告丁○○、甲○○、乙○○所犯參與犯
      罪組織罪、3人以上共同詐欺取財罪、一般洗錢罪；就犯
      罪事實一、㈡部分，被告丁○○、甲○○所犯3人以上共同詐欺
      取財罪、一般洗錢罪，在自然意義上雖非完全一致，然各
      係基於同一犯罪計畫，且行為間有局部重疊關係，為避免
      過度評價，認均係以一行為同時觸犯數罪名之想像競合犯
      ，依刑法第55條規定，各從一重以3人以上共同詐欺取財
      罪處斷。起訴書所犯法條欄固漏引組織犯罪防制條例第3
      條第1項後段之參與犯罪組織罪，惟犯罪事實欄已載明被
      告3人參與犯罪組織之構成要件事實，且其與被告3人被訴
      加重詐欺等罪，有想像競合犯之裁判上一罪關係，並經原
      審諭知罪名，無礙被告3人防禦權之行使，本院自應併予
      審究，附此敘明。
　　⒋被告丁○○、甲○○所犯上開2罪，犯罪各別，行為互殊，分別
      侵害不同告訴人戊○○、范慧加之財產法益，為獨立之2行
      為，自應分論併罰。
　㈣按共同正犯之數行為人，在合同意思範圍以內，各自分擔犯 
    罪行為之一部，相互利用他人之行為，以達其犯罪目的者，
    即應對全部發生之結果，共同負責。共同正犯之成立，祇須
    具有犯意之聯絡及行為之分擔，既不問犯罪動機起於何人，
    亦不必每一階段均有參與。其意思之聯絡不限於事前有協議
    ，僅於行為當時有共同犯意之聯絡者，亦屬之。而表示之方
    法，不以明示通謀為必要，即相互間有默示之合致，亦無不
    可。且意思之聯絡，不以數人間直接發生者為限，即有間接
    之聯絡者，亦包括在內。被告丁○○、甲○○、乙○○參與犯罪事
    實一、㈠部分；被告丁○○、甲○○另參與犯罪事實一、㈡部分，
    各自分擔前述加重詐欺、洗錢所不可或缺之內部分工行為，
    並相互利用彼此行為，以共同達成犯罪之目的，顯均係以自
    己犯罪之意思，而共同參與上開犯罪。被告丁○○上訴之初，
    主張僅從事洗錢部分，並未參與詐欺云云，難認可採。故被
    告丁○○、甲○○、乙○○3人（犯罪事實一、㈠部分）；被告丁○○
    、甲○○2人（犯罪事實一、㈡部分），與「阿波羅」及林玄忠
    等人間，有犯意聯絡及行為分擔至灼，均為共同正犯。
　㈤刑法第59條之酌量減輕其刑，必須犯罪另有特殊之原因與環
    境等，在客觀上足以引起一般同情，認為即予宣告法定最低
    度刑猶嫌過重者，始有其適用。是為此項裁量減刑時，必須
    就被告全部犯罪情狀予以審酌在客觀上是否有足以引起社會
    上一般人之同情，而可憫恕之情形，始稱適法。國內詐騙歪
    風猖獗，不肖份子以集團式犯罪之手法，利用電話等通訊設
    備向民眾行騙，屢見不鮮，不但造成被害人財物損失，亦足
    以破壞社會安定及公共秩序，廣為國人所深惡痛絕，被告3
    人對此應無不知之理。詎被告3人正值青壯，竟因貪圖不法
    報酬，自甘同流合污而加入詐欺集團，導致告訴人受有相當
    財產損害，並因而增加檢警查緝其他核心成員及追回贓款之
    困難，犯罪情節並非輕微，難認有何在客觀上足以引起一般
    同情而堪可憫恕之特殊原因及環境。縱被告3人年紀尚輕、
    非擔任該組織之主謀或核心幹部、犯後坦承犯行、與告訴人
    成立和解，經審酌一切犯罪情狀，可在法定刑之範圍內斟酌
    給予適當之量刑，並無任何情輕法重或刑罰過苛之疑慮，自
    無刑法第59條之適用餘地。被告乙○○於原審主張應依刑法第
    59條規定酌減其刑云云，難認有據。
　㈥量刑時應予審酌之事項
　　按想像競合犯之處斷刑，本質上係「刑之合併」，其所謂從
    一重處斷，乃將想像競合犯組成之評價上數罪，合併為科刑
    一罪，其所對應之刑罰，亦合併其評價上數罪之數法定刑，
    而為一個處斷刑。易言之，想像競合犯侵害數法益者皆成立
    犯罪，論罪時必須輕、重罪併舉論述，同時宣告所犯各罪名
    ，包括各罪有無加重、減免其刑之情形，亦應說明論列，量
    刑時併衡酌輕罪部分量刑事由，評價始為充足，然後依刑法
    第55條前段規定「從一重處斷」，非謂對於其餘各罪可置而
    不論。因此，法院決定處斷刑時，雖以其中最重罪名之法定
    刑，做為裁量之準據，惟於裁量其輕重時，仍應將輕罪合併
    評價在內（最高法院108年度台上字第4405、4408號判決意
    旨參照）。次按，犯組織犯罪防制條例第3條之罪，偵查及
    審判中均自白者，減輕其刑；犯洗錢防制法第14條、15條之
    罪，在偵查或審判中自白者，減輕其刑，組織犯罪防制條例
    第8條第1項後段、洗錢防制法第16條第2項分別定有明文。
    又訊問被告應先告知犯罪嫌疑及所犯所有罪名，罪名經告知
    後，認為應變更者，應再告知；訊問被告，應予以辯明犯罪
    嫌疑之機會，如有辯明，應命就其始末連續陳述，其陳述有
    利之事實者，應命其指出證明之方法，刑事訴訟法第95條第
    1款、第96條分別定有明文。如檢察官於起訴前，未就犯罪
    事實進行偵訊，形同未曾告知犯罪嫌疑及所犯罪名，即逕依
    其他證據資料提起公訴，致使被告無從自白，以期獲得減刑
    寬典處遇之機會，難謂未違反上開程序規定，無異剝奪被告
    之訴訟防禦權，違背實質正當之法律程序。於此情形，倘認
    被告僅有嗣後之審判中自白，仍不得依組織犯罪防制條例第
    8條第1項後段減輕其刑，顯非事理之平，故就此例外情況，
    祇要審判中自白，仍有上揭減刑寬典之適用，俾符合該條項
    規定之規範目的。就犯罪事實一、㈠部分，被告3人於偵查中
    均曾表示認罪，且就包括參與詐欺集團之主要事實為肯定之
    供述（見偵17412卷218至222、250至256、334至336頁），
    嗣被告丁○○、乙○○於原審、本院；被告甲○○於原審亦均曾表
    明承認參與犯罪組織罪（見原審卷一第72頁、卷二第229、2
    86頁，本院卷142、143、215頁），依上開說明，縱檢察官
    於偵訊時未告知涉犯參與犯罪組織並詢明是否承認此部分犯
    行，仍合於上揭組織犯罪防制條例第8條第1項後段偵審自白
    減刑之要件。再者，被告丁○○於本院準備程序（見本院卷14
    2、143頁）；被告甲○○於原審（見原審卷二第286頁）；被
    告乙○○於原審及本院審理時均表明承認一般洗錢罪（見原審
    卷二第229頁，本院卷142、143、215頁），亦合於上揭洗錢
    防制法第16條第2項減輕其刑之規定，應併為量刑之審酌。
三、撤銷改判之理由及科刑
　㈠原審以被告丁○○、甲○○、乙○○犯行事證明確，對其3人論罪科刑，固非無見。惟查：1、依被告丁○○所供「（阿波羅邀請你加入已經告知你是詐騙集團，分別擔任車手及收水？）是」等語（見偵18147卷164、165頁）；被告甲○○所供「工作有分1、2、3，1是領款的，2是負責站在銀行外面看的到領錢的人，並且注意有沒有警察，我就是負責2的工作內容，3是負責收錢的人」等語（見偵17412卷218頁)；被告乙○○所供「分工有分1、2、3，1是林玄忠，2是甲○○，3是我，1的工作是拿銀行卡去銀行領錢，2的工作是去收1領的錢，3就是我，我的工作就是拿2號拿到的錢」等語（見偵17412卷252頁），可知被告3人自始明知係在參與詐欺集團之運作，其等對於車手所提領之款項為被害人遭騙之贓款、利用迂迴層轉方式以製造金流斷點等情，洵難諉為不知，仍決意共同實行上述犯罪事實一、㈠及㈡之犯行，自屬直接故意。原判決認被告3人係基於加重詐欺及洗錢之「不確定故意」，容有未洽；2、被告甲○○參與犯罪組織罪，因本案為最先繫屬於法院者，自應與本案首次加重詐欺犯行（即犯罪事實一、㈠部分）論以想像競合犯，已如前述。原審以被告甲○○所涉參與犯罪組織罪嫌，曾由檢察官另案提起公訴，經臺灣臺北地方法院以109年度審訴字第632號判決在案（惟因該案繫屬法院在後，其起訴被告甲○○參與犯罪組織部分，業經本院以110年度上訴字第582號撤銷第一審判決，改諭知不另為不受理確定，見本院卷185至197頁），漏未審究被告甲○○參與犯罪組織犯行，難認允當；3、被告丁○○固於原審矢口否認，惟在本院坦承犯行，符合組織犯罪防制條例第8條第1項後段、洗錢防制法第16條第2項減輕其刑之規定，應併為量刑之審酌，其量刑基礎已生變動，原審未及審酌，致此部分量刑稍嫌過重。被告丁○○執此指摘原判決不當，請求量處較輕之刑等語，為有理由。另被告甲○○、乙○○空泛請求從輕量刑，及被告3人請求宣告緩刑云云（另詳下述），固無可採，惟原判決既有上揭未洽之處，自應由本院就被告3人部分均撤銷改判之。
　㈡爰審酌被告丁○○、甲○○、乙○○正值青壯，詎因貪圖不正報酬，被告丁○○、甲○○竟參與犯罪事實一、㈠及㈡所示犯行；被告乙○○則參與犯罪事實一、㈠所示犯行，足以助長詐騙歪風，增加檢警查緝犯罪及告訴人求償之困難，惟念其3人均已坦承犯行，符合組織犯罪防制條例第8條第1項後段、洗錢防制法第16條第2項減輕其刑之規定，且被告丁○○、甲○○已與告訴人戊○○、丙○○成立和解，丁○○已向戊○○、丙○○各賠償2萬5千元、1萬元；被告乙○○則與告訴人戊○○成立和解，並向戊○○賠償2萬5千元等情，此觀和解筆錄記載甚明（見原審卷二第98-5至98-7頁、158-1至158-3頁），犯後態度尚佳，而被告甲○○尚未履行賠償，並斟酌其3人在詐欺集團中擔任之角色、分工手法、詐騙金額、不法所得，兼衡其等教育程度、工作收入情形、家庭生活狀況（見原審卷二第256、299頁，本院卷216頁）等一切情狀，分別量處主文第2至4項所示之刑。並就被告丁○○、甲○○各犯上開2罪，考量各罪之罪質相同，每次犯罪之方法、過程、態樣相近，犯罪時間亦接近，被害人為2人等情，予以綜合整體評價後，酌定被告丁○○、甲○○之應執行刑分別為有期徒刑1年8月、1年4月。
　㈢不予宣告緩刑之理由
　　被告甲○○因詐欺等案件，前經本院以110年度上訴字第582號
    判處有期徒刑1年，於110年6月2日確定乙情，有本院被告前
    案紀錄表可稽，核與刑法第74條第1項所定緩刑要件不合。
    被告乙○○前因妨害性自主案件，經本院以107年度軍侵上訴
    字第5號判處應執行有期徒刑8月，緩刑2年；另因妨害性自
    主案件，經臺灣士林地方法院以107年度軍侵訴字第2號判處
    應執行有期徒刑10月，上訴後，經本院以107年度軍侵上訴
    字第9號判決駁回上訴，並諭知緩刑2年，均於108年1月21日
    確定等情，有上開刑事判決資料（見原審卷二第309至322頁
    ）、本院被告前案紀錄表可憑，仍不知警惕，竟於緩刑期間
    內再犯本案，足認守法意識薄弱，嚴重欠缺對他人權利之尊
    重，縱上開緩刑已於110年1月20日期滿未經撤銷緩刑，該案
    刑之宣告已失其效力，且該案犯罪類型、侵害法益均與本案
    不同，仍可作為本案所宣告之刑是否以暫不執行為適當之考
    量因素之一。審酌被告丁○○、乙○○在本案詐欺集團中之層級
    ，分別為負責傳遞指示車手提領贓款（俗稱車手頭）、負責
    層轉車手領得贓款者（俗稱收水），其涉案程度、不法惡性
    、對於告訴人及社會大眾財產安全之危害情節均非輕微，因
    認其等縱事後與告訴人和解，且被告丁○○已向告訴人戊○○、
    丙○○各賠償2萬5千元、1萬元；被告乙○○已向告訴人戊○○賠
    償2萬5千元（見原審卷二第98-5、158-1頁），仍應給予適
    當之刑罰處遇，並無以暫不執行為適當之情形。是被告3人
    上訴意旨，請求為緩刑或附條件緩刑之宣告云云，均無足採
    。
四、沒收
　㈠扣案如附表編號2至4所示之行動電話各1支，分別為被告乙○○
    、丁○○、甲○○所有，供其3人聯繫犯本案加重詐欺及洗錢罪
    所用之物，業據其等供承在卷（見原審卷二第54頁），依刑
    法第38條第2項前段規定，於各該被告罪刑項下宣告沒收之
    。
　㈡被告乙○○參與犯罪事實一、㈠所示犯行，曾取得7、8千元報酬
    乙情，固據其於偵訊時供承在卷（見偵17412卷256頁），惟
    被告乙○○已與告訴人戊○○和解，並賠償2萬5千元（見原審卷
    二158-1頁），倘仍諭知沒收其犯罪所得，洵有過苛之虞，
    依刑法第38條之2第2項規定不予宣告沒收。
　㈢按洗錢防制法第18條第1項前段規定：「犯第14條之罪，其所
    移轉、變更、掩飾、隱匿、收受、取得、持有、使用之財物
    或財產上利益，沒收之」，係採義務沒收主義，祇要合於前
    述規定，法院即應為相關沒收之諭知。然該洗錢行為之標的
    ，是否限於行為人實際支配所有者始得宣告沒收，法無明文
    ，實務上一向認為倘法條並未規定「不問屬於犯罪行為人與
    否均沒收」時，自仍以屬於被告所有者為限，始應予沒收。
    本案告訴人受騙匯入款項至詐欺集團所指定之帳戶後，經車
    手林玄忠提領一空，嗣已層轉上繳予集團上層成員，無證據
    足認被告3人對於上開帳戶有何實際管領權限，或贓款最後
    係由被告3人取得，爰不於本案宣告沒收或追徵洗錢之標的
    。
五、強制工作
　　組織犯罪防制條例第3條第3項規定：「犯第1項之罪者，應
    於刑之執行前，令入勞動場所，強制工作，其期間為3年。
    」就受處分人之人身自由所為限制，違反憲法比例原則及憲
    法明顯區隔原則之要求，與憲法第8條保障人身自由之意旨
    不符，業經司法院釋字第812號解釋宣告自本解釋公布之日
    （110年12月10日）起失其效力，附此敘明。
參、被告丁○○、甲○○經合法傳喚，無正當理由不到庭，爰不待其
    陳述，逕行判決。
據上論斷，應依刑事訴訟法第369條第1項前段、第364條、第299
條第1項前段、第371條，判決如主文。
本案經檢察官鄭世揚提起公訴及追加起訴，檢察官董怡臻到庭執
行職務。
中　　華　　民　　國　　110 　年　　12　　月　　23　　日
              　　刑事第六庭    審判長法　官  劉方慈
                                      法　官  許曉微
                                      法　官  朱嘉川
以上正本證明與原本無異。
如不服本判決，應於收受送達後20日內向本院提出上訴書狀，其
未敘述上訴之理由者並得於提起上訴後20日內向本院補提理由書
（均須按他造當事人之人數附繕本）「切勿逕送上級法院」。
                                      書記官  尤朝松
中　　華　　民　　國　　110 　年　　12　　月　　24　　日
附錄本案論罪科刑法條全文
洗錢防制法第14條
有第二條各款所列洗錢行為者，處7年以下有期徒刑，併科新臺
幣5百萬元以下罰金。
前項之未遂犯罰之。
前二項情形，不得科以超過其特定犯罪所定最重本刑之刑。
組織犯罪防制條例第3條
發起、主持、操縱或指揮犯罪組織者，處3 年以上10年以下有期
徒刑，得併科新臺幣1 億元以下罰金；參與者，處6 月以上5 年
以下有期徒刑，得併科新臺幣1 千萬元以下罰金。但參與情節輕
微者，得減輕或免除其刑。
具公務員或經選舉產生之公職人員之身分，犯前項之罪者，加重
其刑至二分之一。
犯第1 項之罪者，應於刑之執行前，令入勞動場所，強制工作，
其期間為3 年。
前項之強制工作，準用刑法第90條第2 項但書、第3 項及第98條
第2 項、第3 項規定。
以言語、舉動、文字或其他方法，明示或暗示其為犯罪組織之成
員，或與犯罪組織或其成員有關聯，而要求他人為下列行為之一
者，處3 年以下有期徒刑，得併科新臺幣3 百萬元以下罰金：
一、出售財產、商業組織之出資或股份或放棄經營權。
二、配合辦理都市更新重建之處理程序。
三、購買商品或支付勞務報酬。
四、履行債務或接受債務協商之內容。
前項犯罪組織，不以現存者為必要。
以第5 項之行為，使人行無義務之事或妨害其行使權利者，亦同
。
第5 項、第7 項之未遂犯罰之。
中華民國刑法第339條之4
犯第339 條詐欺罪而有下列情形之一者，處1 年以上7 年以下有
期徒刑，得併科1 百萬元以下罰金：
一、冒用政府機關或公務員名義犯之。
二、三人以上共同犯之。
三、以廣播電視、電子通訊、網際網路或其他媒體等傳播工具，
    對公眾散布而犯之。
前項之未遂犯罰之。

附表：
編號 物品名稱 數量 所有人 1 OPPO R9s金色手機 IMEI:000000000000000 1支 林玄忠 2 iPhone7 黑色手機 IMEI:000000000000000 1支 乙○○ 3 iPhone7 Plus黑色手機 IMEI:000000000000000 1支 丁○○ 4 iPhone6 Plus 金色手機 IMEI:000000000000000 1支 甲○○